---
title: "SOK-1004 H24 - Case 3"
author: "55"
format: pdf
editor: visual
echo: false
---

## Instruksjoner

Denne oppgaven er laget opprinnelig av Even S. Hvinden. Den er endret og oppdatert av Derek J. Clark. Sistnevnte er ansvarlig for eventuelle feil og mangler.

Oppgaven skal løses interaktivt i RStudio ved å legge inn egen kode og kommentarer. Det ferdige dokumentet lagres med kandidatnummeret som navn `[kandidatnummer]_SOK1004_C3_H24.qmd` og lastes opp på deres GitHub-side. Hvis du har kandidatnummer 43, så vil filen hete `43_SOK1004_C3_H24.qmd`. Påse at koden kjører og at dere kan eksportere besvarelsen til pdf. Lever så lenken til GitHub-repositoriumet i Canvas.

## Bakgrunn

Prisveksten har vært høy i Norge, og som [denne overskriften fra 2023](https://www.forskning.no/mat-ntb-okonomi/hoyeste-vekst-i-matpriser-siden-80-tallet/2210302) viser kan en del av prisveksten skyldes en historisk stor vekst i matpriser.

[Denne saken fra Dagens Næringsliv](https://www.dn.no/makrookonomi/ssb/inflasjon/makrookonomi/inflasjonen-i-norge-var-45-prosent-i-februar/2-1-1610486) viser at en reduksjon i matpriser kan også bidra til at inflasjonen faller:

Hvor mye har matpriser bidratt til prisveksten? I denne oppgaven skal vi benytte prisdata fra SSB til å besvare dette spørsmålet. Jeg anbefaler dere å lese [Konsumprisindeksen - en levekostnadsindeks](https://www.ssb.no/priser-og-prisindekser/artikler-og-publikasjoner/_attachment/203142?_ts=1495b28c170) av Randi Johannesen, Økonomiske analyser 5/2014.

# Oppgave I: Tolk vekstbidraget

For å forstå øvelsen skal vi først se nærmere på hvordan en prisindeks bygges opp. La $P_{t}$ være verdien til konsumprisindeksen i tid $t$, gitt av et vektet gjennomsnitt av $n\geq1$ priser eller prisindekser

$$
P_{t}=\sum_{i=1}^{n}v_{i,t}p_{i,t} \hspace{1cm} (1)
$$

hvor vektene summerer til én i hver periode $t$, $\sum_{i=1}^{n}v_{i,t}=1$. Vektene viser hvor stor andel av budsjettet en representativ konsument bruker på vare eller vare gruppe $i$. Vi vil se på månedlig KPI på hovedgruppenivå, hvor $n=12$ og $t$ løper fra januar 1979 til april 2024 (som var siste måned tilgjengelig da dette dokumentet ble skrevet).

Vi betegner endringen over tolv måneder i KPI ved $P_{t}-P_{t-12} := \Delta P_{t}$, eller

$$
\Delta P_{t}=\sum_{i=1}^{n} v_{i,t} p_{i,t}-\sum_{i=1}^{n} v_{i,t-12} p_{i,t-12}=\sum_{i=1}^{n} \Delta (v_{i,t} p_{i,t}).\hspace{1cm}(2)
$$

Merk at både vektene og prisene kan endre seg fra $t-12$ til $t$. Vekter endres i januar hvert år, og er fast resten av året. I praksis vil vektene endre seg lite. For å forenkle fremstillingen vil vi anta at $v_{i,t}=v_{i,t-12}$. I tillegg så deler vi uttrykket på $P_{t-12}$, og ganger med $100$. Da har vi

$$
100\times\frac{\Delta P_{t}}{P_{t}}=100\times\frac{\sum_{i=1}^{n} v_{i,t-12}\Delta p_{i,t}}{P_{t-12}}. \hspace{1cm} (3)
$$

På venstre side av likhetstegnet har vi prosentvis tolvmåneders endring i konsumprisindeksen, eller inflasjon. På høyre side har vi en sum med $n$ argumenter. Vi fokuserer nå på et vilkårlig element $i$,

$$
100 \times \frac{v_{i,t-12} \times \Delta p_{i,t}}{P_{t-12}}. \hspace{1cm} (4)
$$

Tolk ligning $(4)$. Gi en konkret forklaring på hva tallet representerer.

Hvis vi starter fra venstre så er verdien 100 der for å omgjøre til prosent.

Pt-12 er som tidligere nevnt er verdien på KPIen gitt et hvis tidspunkt (t) og vi ser at t-12 vil si verdien for 12 måneder siden.

Vi er vektene for 12 måneder siden

Deltaet skal representere endring mellom to verdier. Etterfulgt er pi,t viser prisendringen for en gruppe (i) på et tidspunkt (t).

Så oppsummert er likningen den prosentvise endringen i KPI for gruppe i, over 12 måneder.

Oppgave II: Rydd i data

Vi begynner med å rydde og laste inn pakker.

```{r}
rm(list=ls()) 
library(tidyverse)
library(lubridate)
library(rjstat)
library(janitor)
library(gdata)
library(httr) 
```

Vi bruker dataene fra [Tabell 0313: Konsumprisindeksen fra SSB](https://www.ssb.no/priser-og-prisindekser/konsumpriser/statistikk/konsumprisindeksen). Jeg laster ned ved hjelp av API. Se [brukerveiledningen](https://www.ssb.no/api/pxwebapi/_/attachment/inline/019c05e0-35ad-4757-87a0-ba7fbf4a68e2:46a164479bc10a67eee4b472cd891f001ca19da5/Api_brukerveiledning.pdf) her.

```{r}
url <- "https://data.ssb.no/api/v0/no/table/03013/"

query <- '{
  "query": [
    {
      "code": "Konsumgrp",
      "selection": {
        "filter": "vs:CoiCop2016niva2",
        "values": [
          "01",
          "02",
          "03",
          "04",
          "05",
          "06",
          "07",
          "08",
          "09",
          "10",
          "11",
          "12"
        ]
      }
    },
    {
      "code": "ContentsCode",
      "selection": {
        "filter": "item",
        "values": [
          "KpiIndMnd",
          "KpiVektMnd"
        ]
      }
    }
  ],
  "response": {
    "format": "json-stat2"
  }
}'

hent_indeks.tmp <- url %>%
  POST(body = query, encode = "json")

df <-  hent_indeks.tmp %>%
  content("text") %>%
  fromJSONstat() %>%
  as_tibble()
```

Følgende kode benytter kommandoen `ymd` fra `lubridate` til å lage en anstendig tidsserie.

```{r}
df <- df %>%
separate(måned, 
         into=c("year", "month"), 
         sep="M") %>% 
mutate(dato = ymd(paste(year, month, "1")))
```

Nå er det deres tur til å rydde. Slett variablene `year` og `month`. Gi variablene formålstjenlige navn. Påse at variablene har riktig format. Fjern data fra før år 2011, slik at vi kan beregne tolvmåneders endring fra 2012. Løs oppgaven slik at du ekstraherer navnene på variablene og verdiene ved hjelp av kode.

**Hint.** Bruk `as.Date()` for å filtrere på datoer.

```{R}
df <- df %>%
  mutate(date = as.Date(paste(year, month, "01", sep = "-"), format = "%Y-%m-%d")) %>%
  select(-year, -month)  

df <- df %>%
  rename(KPI = value, 
         Konsumgruppe = konsumgruppe)  

df <- df %>%
  filter(date >= as.Date("2011-01-01"))


df <- df %>%
  arrange(date) %>%
  mutate(KPI_lag12 = lag(KPI, 12)) %>%  # Skift verdiene 12 måneder tilbake
  filter(date >= as.Date("2012-01-01")) %>%  # Begrens dataene til 2012 og framover
  mutate(tolvmnd_endring = KPI - KPI_lag12)  # Beregn tolvmånedersendringen

head(df)
```

# Oppgave III: Beregn et vektet gjennomsnitt

Vi skal nå beregne KPI som et vektet gjennomsnitt av konsumgruppene og sammenlign med totalindeksen.

## Oppgave IIIa: Endre verdi på vektene

Del vektene i `df` på 1000, og sjekk at de summerer seg til om lag `1` for hver måned. Hvor store avvik får du?

```{r}
# løs oppgave IIIa her
vekter_df <- df %>%
  filter(statistikkvariabel == "Konsumprisindeks (vekter)") %>%
  mutate(vekt = KPI / 1000) # antar KPI representerer vektverdier

#Summering av vektene
sum_vekter_per_mnd <- vekter_df %>%
  group_by(date) %>%
  summarise(total_vekt = sum(vekt))

print(sum_vekter_per_mnd)
```

Det er snakk om desimaler i forskjell der de laveste er på 0.9999 og de høyeste er på 1.0003.

## Oppgave IIIb: Beregn prisindeksen fra gruppene med vekter

Beregn en totalindeks hvor dere bruker vektene og verdiene på prisindeks i formel $(1)$ fra oppgave I. Hvordan kan du vite om beregningen er riktig?

```{r}
# løs opppgave IIIb her
prisindeks_df <- df %>%
  filter(statistikkvariabel == "Konsumprisindeks (2015=100)")

vekter_df <- df %>%
  filter(statistikkvariabel == "Konsumprisindeks (vekter)")

#Total KPI
totalindeks_df <- prisindeks_df %>%
  inner_join(vekter_df, by = c("Konsumgruppe", "date")) %>%
  mutate(veid_pris = KPI.x * KPI.y / 1000) %>% 
  group_by(date) %>%
  summarise(total_KPI = sum(veid_pris))

print(totalindeks_df)
```

Formel 1 fra oppgave 1 sier at prisindeksen på et gitt tidspunkt (Pt) er summen av prisindeksene og vektene for en viss gruppe (i). Derfor har jeg i koden over bare slått sammen vektene (delt på 1000 i likhet med oppgaven over) og prisindeksen for de samme datoene for å få total KPI.

Om dette er slik oppgaven skulle løses helt etter boka vet jeg ikke, men for å se om jeg fikk rett utfall så sammenlignet jeg med SSB sin tabelloversikt på KPI 2015 = 100. Jeg er fornøyd med resultatet.

# Oppgave IV: Beregn matprisens bidrag til vekst

Lag en figur som illustrerer vekstbidraget til konsumgruppen "Matvarer og alkoholfrie drikkevarer". Gi figuren en anstendig tolkning.

```{r}
# løs oppgave IV her
matpris_df <- prisindeks_df %>%
  filter(Konsumgruppe == "Matvarer og alkoholfrie drikkevarer")

# Plot vekstbidraget
ggplot(matpris_df, aes(x = date, y = KPI)) +
  geom_line(color = "blue") +
  labs(title = "Vekstbidrag til KPI fra Matvarer og alkoholfrie drikkevarer",
       x = "År", y = "KPI") +
  theme_minimal()
```

Denne figuren viser hvordan matvarer og alkoholfire drikkevarer bidrar til vekst i KPI. På X-aksen har vi tidsperioden 2012 til 2024. På Y-aksen ser vi Konsumprisindeksen som går fra 90 til 140 og år 2015 er året snitt KPI er på 100. Funksjonen stiger veldig jevnt fra 2012 til rundt 2022 begynner å stige voldsomt frem til 2024 og utover. Dette er nok ikke tilfeldig siden tidsrommet fra 2022 til 2023 hadde en vekst på 10%, som er det høyeste hoppet siden 1982. Dette er et resultat av faktorer som høye strømrpriser og dårlig kronekurs. (SSB, <https://www.ssb.no/priser-og-prisindekser/konsumpriser/statistikk/konsumprisindeksen/artikler/kraftig-prisvekst-i-2023>)
