# 1. Bakgrunn

I denne oppgaven skal du undersøke ulikhet i inntektsfordelingen i Norge og internasjonalt ved å bruke flere datasett. Dere skal laste ned data fra [OECD](https://stats.oecd.org/index.aspx?r=994307#), [Eurostat](https://ec.europa.eu/eurostat/web/main/data/database) og har tilgang til lokale inntektstall fra GitHub.

Som en del av besvarelsen blir dere bedt om å lage "pene" figurer. Ekstern sensor på faget (Even S. Hvinden, Forsvarets forskningsinstitutt) presiserer at dette innebærer at dere følger STAV-prinsippet for gode figurer:

\* **S**elvstendig: Figuren og tilhørende figurtekst inneholder all nødvendig informasjon for en éntydig tolkning av innholdet. Enhetene, utvalget og transformasjoner fremkommer tydelig.

\* **T**ydelig: Farger, linjestørrelse, og andre visuelle egenskaper kombinerer til å gjøre figuren lettleselige og bidrar til å fremheve egenskapen ved datasettet figuren illustrerer.

\* **A**vgrenset: Figuren fremhever og illustrerer ett og kun ett poeng. Har dataene flere egenskaper vi vil vise så lager vi flere figurer.

\* **V**akker: Figuren gir en utvungen og intuitiv følelse av tilfredsstillelse og mening.

# 2. Instruksjoner og oppgaver

Mappeoppgaven kan besvares individuelt eller i grupper på inntil 3. Grupper anbefales å undertegne en [samarbeidsavtale](https://github.com/uit-sok-1004-h24/uit-sok-1004-h24.github.io/blob/main/Samarbeidsavtale%20for%20gruppearbeid%20SOK1004.docx). Det er tillatt å bruke kunstig intelligens som for eksempel ChatGPT til å skrive kode, og til å finpusse din tekst. Det er ikke tillatt å be KI-verktøyet om å skrive din besvarelse. (Jeg har sjekket hvilke type svar man får fra KI). Dersom du bruker et KI verktøy [**må**]{.underline} du lage et appendiks til din besvarelse som dokumenterer hvor i besvarelsen og hvordan du har brukt det. I forelesning 4 fikk dere noen tips om hvordan dere kan sitere KI.

Bruk [Quarto](https://quarto.org/) i RStudio som plattform. Bruk følgende YAML kode øverst i dokumentet

------------------------------------------------------------------------

title: "SOK-1004, høst 2024, Mappeoppgave"

author: "55"

format: pdf

echo: false

output: true

editor: visual

------------------------------------------------------------------------

I Wiseflow skal dere levere

1.  en lenke til GitHub repoet hvor din Quarto (qmd) fil ligger, som viser din besvarelse inkludert kode, og

2.  en pdf fil som inneholder din besvarelse med tekst og figurer (ikke kode). Bruk følgende YAML kode øverst i Quarto dokumentet (du kan tilpasse med evt andre settinger).

**Husk å gi Derek tilgang til ditt repo!** Brukernavn: derekjclark

Dere skal svare på følgende oppgavene:

## Oppgave 1 - Utvikling av ulikhetsmål i Norge over tid og mellom aldersgrupper

I denne oppgaven skal vi laste ned data fra [OECD Income distribution database (IDD)](https://data-explorer.oecd.org/vis?lc=en&df%5Bds%5D=dsDisseminateFinalDMZ&df%5Bid%5D=DSD_WISE_IDD%40DF_IDD&df%5Bag%5D=OECD.WISE.INE&dq=.A.......&pd=%2C&to%5BTIME_PERIOD%5D=false) ved hjelp av deres [API-løsning](https://gitlab.algobank.oecd.org/public-documentation/dotstat-migration/-/raw/main/OECD_Data_API_documentation.pdf). Dette bruker en R-pakke som heter `rsdmx` som må installeres (`install.packages("rsdmx")`. API-spørringen lager man i IDD lenken gitt ovenfor ved å klikke på knappen "Developer API". Her ser du "Data query SDMX flavour". Ved å velge filtre på venstre siden av IDD siden endres denne spørringen. Velger jeg for eksempel Time period 2015-2023 og trykker på "Copy code" får jeg en URL som jeg kan buker i min spørring. Dere kan redusere størrelsen på datasettet ved å filtrere bort noen valg som er av mer metodologisk art. Velg for eksempel "Methodology: Income definition since 2012" og "Definition: Current definition" for å ta bort mange oberservasjoner. Jeg skal i tillegg velge ut de målene som jeg er interessert i Measure: Gini (disposable income), Gini (market income), Gini (gross income) og P90/P10. Så "Copy code"

```{r warning=FALSE, message=FALSE}

rm(list=ls()) 

# laste pakken for å lese data samt tidyverse
library(rsdmx)
library(tidyverse)

url <- "https://sdmx.oecd.org/public/rest/data/OECD.WISE.INE,DSD_WISE_IDD@DF_IDD,/.A.INC_GROSS_GINI+INC_MRKT_GINI+INC_DISP_GINI+D9_1_INC_DISP....METH2012.D_CUR.?startPeriod=2015&endPeriod=2023&dimensionAtObservation=AllDimensions"

data <- readSDMX(url)

df <- as_tibble(data)

```

Da har vi fått en tibble som vi kan bruke til analyse. Det er mulig at dere vil filtrere bort noen observasjoner og ta bort noen kolonner i tibble som dere jobber med. Du kan også vurdere å gi bedre navn til dine variabler.

Vi skal se på Norge mellom 2015-2023, og er interessert i å se hvordan alder påvirker de fire mål på ulikhet som vi har lastet ned.

```{r}
df_filtered <- df %>%
  filter(REF_AREA == "NOR", 
         TIME_PERIOD >= 2015 & TIME_PERIOD <= 2023, 
         AGE %in% c("_T", "Y18T65", "Y_GT65"), 
         MEASURE %in% c("INC_DISP_GINI", "INC_GROSS_GINI", "D9_1_INC_DISP", "INC_MRKT_GINI"))
```

Bruk datasettet til å lage to pene figur, hver med tre paneler (ved hjelp av `facets()` for eksempel). I hvert panel skal du tegne et plott med årstall på den horisontale `x`-aksen, og verdien på Gini (3 definisjoner) og P90/P10 på den vertikale `y`-aksen. Lag én figur for Gini og én for P90/P10.

```{r}
df_filtered <- df_filtered %>%
  mutate(AGE = factor(AGE, levels = c('_T', 'Y18T65', 'Y_GT65')))

ggplot(df_filtered %>% 
         filter(MEASURE %in% c("INC_DISP_GINI", "INC_GROSS_GINI", "INC_MRKT_GINI")) %>%
         mutate(TIME_PERIOD = as.numeric(TIME_PERIOD)),  # Konverterer TIME_PERIOD til numerisk
       aes(x = TIME_PERIOD, y = obsValue, color = MEASURE, group = interaction(AGE, MEASURE))) +
  geom_line() +
  facet_wrap(~ AGE, scales = "free_y", labeller = as_labeller(c('_T' = "Hele befolkningen",
                                                                'Y18T65' = "Aldersgruppe 18-65",
                                                                'Y_GT65' = "Over 65 år"))) +
  labs(title = "Utvikling av Gini-koeffisienter etter aldersgrupper (2015-2023)", 
       y = "Gini-koeffisient", 
       x = "År", 
       color = "Mål") +
  scale_x_continuous(breaks = seq(2015, 2023, by = 1)) +  
  theme_minimal() +
  theme(legend.position = "bottom",
        axis.text.x = element_text(angle = 45, hjust = 1))  

ggplot(df_filtered %>% 
         filter(MEASURE == "D9_1_INC_DISP") %>%
         mutate(TIME_PERIOD = as.numeric(TIME_PERIOD)),  
       aes(x = TIME_PERIOD, y = obsValue, color = AGE, group = AGE)) +
  geom_line() +
  facet_wrap(~ AGE, scales = "free_y", labeller = as_labeller(c('_T' = "Hele befolkningen",
                                                                'Y_GT65' = "Over 65 år",
                                                                'Y18T65' = "Aldersgruppe 18-65"))) +
  labs(title = "Utvikling av P90/P10-forhold etter aldersgrupper (2015-2023)", 
       y = "P90/P10-forhold", 
       x = "År", 
       color = "Aldersgruppe") +
  scale_x_continuous(breaks = seq(2015, 2023, by = 1)) +
  theme_minimal() +
  theme(legend.position = "bottom",
        axis.text.x = element_text(angle = 45, hjust = 1))  
```

I det første panelet i figuren velger du hele befolkningen, i det andre panelet tar du de mellom 18-65, og i det tredje de som er over 65 år gammel. I datasettet heter disse `_T`, `Y18T65`, `Y_GT65` for variablen `AGE`. Gi hele figuren og hvert panel passende titler, og husk benevning av aksene, samt legende til figurene (plasser den gjerne under figuren).

```{r}
```

Gi en nøyaktig beskrivelse av figuren. og bruk den til å svare på følgende spørsmål:

Figur 1 viser utvikling av Gini-koeffesienter etter aldersgrupper i Norge. Figur 2 viser utvikling av P90/P10 forhold etter aldersgrupper. Begge figurene viser først panelet med utviklingen i hele befolkningen, deretter i aldersgruppen 18-65 og til slutt aldersgruppen over 65 år. P90/10 figuren viser utviklingen med alderen som en linje som utvikler utfra hvordan verdi P90/10 har i løpet av årene. Gini-koeffesienten har tre linjer per panel, en som viser utvikling av Gini-koeffisienten for Disposable Income (Disponibel inntekt) og Gross Income (Bruttoinntekt) og Market Income (Personlig markedsinntekt). Begge figurene har forskjellig rekkevidde på Y-aksen for å illustrere best mulig.

-   Hva viser Gini-målene om utviklingen av ulikhet i Norge?

    Gini-koeffesienten måler inntektsulikhet på en skala mellom 0 og 1 der 0 eller størst mulig likhet og 1 er størst mulig ulikhet. Det man ser er at fra 2016 til 2020 er det veldig lite utvikling. Før det stiger opp med 0.02 ganske jevnt over alle panelene frem til 2021, før det i 2022 går tilbake til normalen. Dette hoppet forklares av SSB til å komme av at kjøpekraften til lavtlønnede økte som følge av støtteordninger i pandemien. 0.02 er ikke et stort hopp, men slåt tydelig ut på denne figuren. Året etter pandemien kom, sank det ned igjen.

-   Hvordan forklarer man eventuelle forskjeller mellom de tre Gini-koeffisientene?

    Man ser at personlig markedsinntekt har mye større ulikhet enn de to andre. Dette er fordi markedsinntekt kun viser inntekter før statlig innvolvering/ omfordeling. Derfor er de med høyest inntekt unaturlig høyt oppe samt at de som ikke får markedsinntekt (pensjonister, arbeidsledige) er unaturlig lavt nede. Under markedsinntekt er Bruttoinntekt og Disponibel inntekt. Disse ligger tettere sammen, men Disponibel inntekt er jevnt under Bruttoinntekt. Dette er på grunn av faste fradrdag (f.eks. skatt) som skal trekkes fra Bruttoinntekten før man får den disponible inntekten.

-   Er det forskjeller i ulikhet mellom aldersgrupper?

    Man ser at 18-65 aldersgruppen ligger litt over hele befolkningen, imens Over 65-aldersgruppen ligger litt under hele befolkningen i ulikhet.

-   Hvilken rolle spiller samfunnets institusjoner, for eksempel skatte- og pensjonssystemet, for utjevning av ulikhet mellom aldersklassene?

    Disse samfunnsinstitusjonene spiller en stor rolle i utjevningen av ulikhet. Man ser på de forskjellige Gini-koeffisientene at jo mer prosesser fører til mindre ulikhet. Dette kan man også se på aldersgruppen over 65, som mottar mest pensjon og andre sosiale ordninger, men som også har lavest ulikhet. Samfunnets progressive skattesats sørger for at det ikke blir så mange som tjener langt mere enn de fleste. Pensjonssystemet og andre sosiale ordninger hjelper med å løfte opp de som lavtlønnede i inntekt slik at det ikke blir mange som tjener langt mindre enn de fleste.

-   Viser utviklingen av P90/P10 det samme som Gini koeffisientene? Hvorfor/hvorfor ikke?

    SSB benytter seg også av P90/P10 for å måle ulikhet. Her ser man på topp 10% av befolkningen basert på innekt, og de laveste 10% av befolkningen basert på inntekt. P90/P10 blir da et forholdstall som viser hvor mange ganger en person i topp 10% tjener mer av bunn 10% sin inntekt. Figuren over ser ut til å bevege veldig på seg, men det er egentlig ikke så stor utvikling siden det er snakk om desimaler i forskjeller. Hele befolkningen har i lugget på 3.10 ganske jevnt. Likheten med Gini-koeffisienten er at begge viser at 18-65 har mer ulikhet enn over 65. Ulikheten er at P90/P10 her ikke viser like tydelig ulikhetens utvikling, men heller bare ulikhetens utvikling i forhold til øverste 10% og nederste 10%.

-   Vi har data på alder. Hvorvidt kan vi bruke vår analyse for å danne et bilde om ulikhet og yrkesstatus? Hva trenger man av ekstra informasjon (data) for å gjennomføre en slik analyse.

    Først og fremst trenger man data på yrkesgruppe og kanskje til og med hvilken stilling. Deretter kan det være viktig å få data på hvor stor stilling man har, altså om man er fulltidsansatt eller deltidsansatt og om det er hovedbeskjeftigelse. Andre relevante data kan for eksempel være om utdanning eller andre inntektskilder enn arbeidsinntekt.

## Oppgave 2 - Er det en kobling mellom inntekt eller inntektsulikhet og livskvalitet?

Det kan være nyttig å kjenne til [World Happiness Report 2024](https://worldhappiness.report/ed/2024/) for å løse denne oppgaven.

Vi skal se på to mulige koblinger mellom lykke (dvs livskvalitet) og inntekt:

1.  Er folk som bor i rike land generelt lykkeligere enn de som bor i fattige land?

2.  Er folk som bor i land med lav inntektsulikhet lykkeligere enn de som bor i land med store inntektsforskjeller?

For å svare på disse spørsmålene skal vi bruke data fra Eurostat. For a laste ned data direkte fra databasen må man installere R-pakken `eurostat` (`install.packages("eurostat")`). Tabellene hos Eurostat har en "Online data code" som vi bruker for å laste ned data. (Denne prosessen er mye enklere enn å laste ned fra SSB og OECD!). Vi skal bruke følgende tabeller

-   ilc_pw01 - livskvalitet

-   ilc_di12 - gini koeffisient

-   nama_10_pc - bnp per person

La oss laste ned data om livskvalitet:

```{r warning=FALSE, message=FALSE}

library(eurostat)

livs_kval <- get_eurostat("ilc_pw01")  


```

Se på datasettet (som er en tibble). Her ser vi at det er mange forkortelser som ikke nødvendigvis er lett å forstå. Heldigvis har pakken en måte å rydde på:

```{r warning=FALSE, message=FALSE}

livs_kval <-  livs_kval %>% 
  label_eurostat() 

```

Her er det 10 variabler og mange observasjoner. Vi er interessert i et samlet mål for livskvalitet i landene som er med i datasettet, og vi vil bare måle ett enkelt år. Vi velger 2022 ettersom det finnes ikke mål på Gini etter dette hos Eurostat. Følgende kode gir oss det vi trenger, og tar bort samlingen av EU-statene, så velges det kun de kolonnene som vi er interessert i:

```{r}
livs_kval_22 <- livs_kval %>% 
  filter(sex == "Total" &
           TIME_PERIOD == "2022-01-01" &
           age == "16 years or over" &
           isced11 == "All ISCED 2011 levels" &
           geo != "European Union - 27 countries (from 2020)") %>% 
  rename("livskvalitet" = values) %>% 
  select(geo, livskvalitet)
```

### Oppgave 2a

\(i\) Last ned data fra de andre to tabellene, og lag ett datasett som viser tall som er representative verdier for Gini-koeffisienten, indeks for livskvalitet og BNP per capita for hvert land i datasettet. Du kan koble sammen datasett ved å bruke `inner_join()`: for eksempel `inner_join(data1, data2, by = "geo")`, hvor `data1` og `data2` er dine datasett.

```{r}

library(dplyr)
library(countrycode)
library(eurostat)

gini_data_22 <- get_eurostat("ilc_di12") %>%
  filter(statinfo == "GINI_HND", age == "TOTAL", TIME_PERIOD == "2022-01-01") %>%
  select(geo, values) %>%
  rename(gini_koeffisient = values)

bnp_data_22 <- get_eurostat("nama_10_pc") %>%
  filter(TIME_PERIOD == "2022-01-01", 
         unit == "PC_EU27_2020_HAB_MEUR_CP", 
         na_item == "B1GQ") %>%  # Filtrerer for BNP (B1GQ)
  select(geo, values) %>%
  rename(bnp_per_capita = values)

gini_data_22$geo <- countrycode(gini_data_22$geo, origin = 'iso2c', destination = 'country.name')
bnp_data_22$geo <- countrycode(bnp_data_22$geo, origin = 'iso2c', destination = 'country.name')

merged_data <- livs_kval_22 %>%
  inner_join(gini_data_22, by = "geo") %>%
  inner_join(bnp_data_22, by = "geo")

head(merged_data)
```

\(ii\) Forklar nøye hva tallene i datasettet representerer, og hvordan de er målt.

```{r}
#I det endelige datasettet, har jeg sammensatt variablene geografisk område, livskvalitet, gini og BNP per innbygger for året 2022. Geografiske områder er da landekodene som har blitt omgjort til hele landsnavnet, livskvalitet er rangert fra 1-10, Gini-koeffisient er filtrert til GINI_HND som viser på en skala 0-100 istedenfor SSBs 0-1 skala. BNP per capita er målt ifølge Eurostat "Percentage of EU27 (from 2020) total per capita (based on million euro, EU27 from 2020), current prices". EU27 i dette tilfellet vil si de 27 EU landene sitt.
```

### Oppgave 2b

Lag to pene figurer. I den ene plotter du bnp per capita mot livskvalitet, og i den andre Gini mot livskvalitet. Merk gjerne punktene i figuren med landnavn. Her kan R-pakken [ggrepel](https://cran.r-project.org/web/packages/ggrepel/vignettes/ggrepel.html) være nyttig. Bruk `geom_smooth(method = lm, se = FALSE)` for å se om det er en sammengeng i mellom variablene.

```{r}
library(ggrepel)

ggplot(merged_data, aes(x = bnp_per_capita, y = livskvalitet)) +
  geom_point() +
  geom_smooth(method = "lm", se = FALSE) +
  labs(title = "Sammenheng mellom BNP per capita og livskvalitet",
       x = "BNP per capita", y = "Livskvalitet")

ggplot(merged_data, aes(x = gini_koeffisient, y = livskvalitet)) +
  geom_point() +
  geom_smooth(method = "lm", se = FALSE) +
  labs(title = "Sammenheng mellom Gini og livskvalitet",
       x = "Gini-koeffisient", y = "Livskvalitet")
```

### Oppgave 2c

-   Forklar figurene fra 2b nøye. Hva kan vi si (og ikke si) om sammenhengen mellom livskvalitet og inntekt og livskvalitet og inntektsulikhet. Hvordan kan dine funn forklares?

    Figur 1 viser sammenhengen mellom Livskvalitet og BNP per capita. Her ser vi en sammenheng der høyere BNP viser i snitt høyere Livskvalitet. Men det betyr ikke at man avhenger av kun høy BNP for høy livskvalitet, fordi man kan se land her på den lave BNP enden av spekteret som fortsatt har høy Livskvalitet. Derfor kan man si at BNP er en av flere faktorer som påvirker livskvalitet.

    Figur 2 viser sammenhengen mellom Gini-koeffisient og Livskvalitet. Her ser vi også en sammenheng der jo høyere Gini-koeffisient og større ulikhet, jo lavere blir livskvaliteten. I likhet med figur 1 så kan vi se en sammenheng, men det er fremdeles ikke stor nok sammenheng til å si at livskvalitet avhenger av lav ulikhet.

-   Hvilke faktorer på samfunnsnivå tror du kan påvirke lykke uavhengig av inntekt, og hvordan påvirker disse faktorene egenskapene til spredningsplottene?

    Faktorer som ofte brukes for å måle lykken i et land er helsetjenester/ forutsetninger for et sunt liv, gode sosiale tjenester / godt sosialt samvær, frihet/ muligheter til å forme eget liv og til slutt omsorg/ familie eller andre former for nær støtte. Helsetjenester og frihet til å forme eget liv kan nok ha en sammenheng med BNP, der nasjoner med dårligere råd ofte ikke kan stille med like gode helsetjenester eller gode sosiale tjenester. I tillegg til at ved dårligere råd mister man muligheten til å forme eget liv og heller må begynne å forme liv etter nødvendighet. Jeg tror faktorene som ikke påvirkes i så stor grad av BNP er årsakene til at man finner en del outliers i plottet, på begge endene av begge figurene.

Finn gjerne faglitteratur for å underbygge dine påstander.

## Oppgave 3 - Inntektsulikhet i Troms fylke

I filen fra Forelesning 6 har vi data for 2015 om alder, kjønn, bostedskommune, fødeselsår, samt økonomisk data om inntekt, skatt og formue.

```{r}

url <- "https://raw.githubusercontent.com/uit-sok-1004-h24/uit-sok-1004-h24.github.io/main/data/skatt_troms_2015.RDS"

skatt_troms_2015 <- url %>%
  url() %>%
  gzcon() %>% 
  readRDS()
```

1.  Lag en ny variabel som viser inntekt etter skatt, og fjern negative verdier (forklar gjerne hvorfor).

    ```{r}
    skatt_troms_2015 <- skatt_troms_2015 %>%
      mutate(inntekt_etter_skatt = inntekt - skatt) %>%
      filter(inntekt_etter_skatt >= 0)

    summary(skatt_troms_2015$inntekt_etter_skatt)

    #Vi lager en ny variabel her for nettoinntekt og fjerner negative verdier fordi hvis de skulle forekomme, vil det skyldes feilrapportering og kludre med resten av utregningene. 
    ```

2.  Beregn gjennomsnittet for de økonomiske variablene (inntekt, inntekt etter skatt, skatt og formue). Undersøk hvordan gjennomsnittene og medianverdiene er i forhold til bostedskommune. Forklaring av kommunenummer [kan du finne her](https://no.wikipedia.org/wiki/Norske_kommunenummer). Husk at datasettet kommer fra 2015. Tegn pene figurer som hjelper oss å visualisere dataene, og forklar hva de viser.

    ```{r}

    summary_by_kommune <- skatt_troms_2015 %>%
      group_by(kommnr) %>%
      summarise(mean_inntekt = mean(inntekt, na.rm = TRUE),
                median_inntekt = median(inntekt, na.rm = TRUE),
                mean_etter_skatt = mean(inntekt_etter_skatt, na.rm = TRUE),
                median_etter_skatt = median(inntekt_etter_skatt, na.rm = TRUE),
                mean_skatt = mean(skatt, na.rm = TRUE),
                mean_formue = mean(formue, na.rm = TRUE))

    print(summary_by_kommune)
    ```

    ```{r}
    library(ggplot2)
    library(scales)  

    #Jeg lagde tre figurer med to variabler hver for å gjøre det mer oversiktlig.
    ggplot(summary_by_kommune, aes(x = as.factor(kommnr))) + 
      geom_line(aes(y = mean_inntekt, color = "mean_inntekt", group = 1), size = 1) +
      geom_line(aes(y = median_inntekt, color = "median_inntekt", group = 1), size = 1) +
      labs(title = "Oversikt over Mean og Medianinntekt i forskjellige kommuner",
           x = "Kommunenummer", 
           y = "Verdi (i tusener)",
           color = "Variabel") +
      scale_y_continuous(labels = label_number(scale = 1e-3)) + 
      theme_minimal() +
      theme(axis.text.x = element_text(angle = 90, hjust = 1)) 


    ggplot(summary_by_kommune, aes(x = as.factor(kommnr))) + 
      geom_line(aes(y = mean_etter_skatt, color = "mean_etter_skatt", group = 1), size = 1) +
      geom_line(aes(y = median_etter_skatt, color = "median_etter_skatt", group = 1), size = 1) +
      labs(title = "Oversikt over Meaninntekt og Medianinntekt etter skatt i forskjellige kommuner",
           x = "Kommunenummer", 
           y = "Verdi (i tusener)",
           color = "Variabel") +
      scale_y_continuous(labels = label_number(scale = 1e-3)) +  
      theme_minimal() +
      theme(axis.text.x = element_text(angle = 90, hjust = 1))  


    ggplot(summary_by_kommune, aes(x = as.factor(kommnr))) + 
      geom_line(aes(y = mean_skatt, color = "mean_skatt", group = 1), size = 1) +
      geom_line(aes(y = mean_formue, color = "mean_formue", group = 1), size = 1) +
      labs(title = "Oversikt over Mean skatt og Meann formue i forskjellige kommuner",
           x = "Kommunenummer", 
           y = "Verdi (i tusener)",
           color = "Variabel") +
      scale_y_continuous(labels = label_number(scale = 1e-3)) + 
      theme_minimal() +
      theme(axis.text.x = element_text(angle = 90, hjust = 1))  
    ```

3.  Bruk pakken [ineq](https://cran.r-project.org/web/packages/ineq/ineq.pdf) for å beregne Ginikoeffisienter for inntekt før og etter skatt for de ulike kommunene i Troms. Vis resultatene i en pen figur.

    ```{r}
    library(ineq)

    gini_by_kommune <- skatt_troms_2015 %>%
      group_by(kommnr) %>%
      summarise(gini_inntekt = Gini(inntekt),
                gini_etter_skatt = Gini(inntekt_etter_skatt))

    print(gini_by_kommune)

    ggplot(gini_by_kommune, aes(x = kommnr)) +
      geom_bar(aes(y = gini_inntekt), stat = "identity", fill = "blue", alpha = 0.5) +
      geom_bar(aes(y = gini_etter_skatt), stat = "identity", fill = "red", alpha = 0.5) +
      labs(title = "Gini-koeffisient for kommuner i Troms",
           x = "Kommunenummer", 
           y = "Gini-koeffisient",
           fill = "Gini-verdi") +
      theme_minimal()
    ```

4.  Tenk at Troms fylkeskommune har som mål å få til en jevn inntektsfordeling blant sine innbyggere. Hvilke tiltak kan fylkeskommunen vurdere for ulike kommuner basert på dine svar til oppgave 3.2 og 3.3?

    ```{r}
    #Gini-koeffisienten viser inntektsforskjeller oppsummert på en skala fra 0 til 1. Der 0 = Likhet 0g 1 = Ulikhet. Man ser på tabellen at alle kommunene er over 0.3 og en god del er over 0.4 eller rett under. Dette er høyt med tanke på at Norge som nasjon i 2015 hadde mellom 0.2 og 0.3 i gini-koeffisient. Når det kommer til tiltak man kan gjøre for å få mindre ulikhet er det et par alternativer: 
    #Det første og enkleste er å justere skatten slik at de som bidrar til mest ulikhet på begge sidene av spekteret blir jevnet ut. En annen tilnærming er å investere i kommunenes rammer slik at de som bor der har likere forutsetninger. Altså å investere i sosiale ordninger som kan hjelpe å støtte de som har behov for det. Dette kan for eksempel være i form støtte med bolig, utdanning, helse eller sosialt. (Helsedirektoratet) https://www.helsedirektoratet.no/tema/sosial-ulikhet-i-helse/utjevning-av-sosial-ulikhet-i-kommunene.
    ```

# 
